【裁判字號】    94,重訴,280
【裁判日期】    950719
【裁判案由】    拆屋還地等
【裁判全文】
臺灣高雄地方法院民事判決             94年度重訴字第280號
原      告  高雄市政府
法定代理人  甲○○
訴訟代理人  李佳玲律師
複 代理 人  陳忠勝律師
被      告  丙○○
訴訟代理人  乙○○
被      告  丁○○
當事人間拆屋還地等事件，本院於民國95年7 月5 日言詞辯論終
結，判決如下：
    主      文
被告丙○○應將坐落於高雄市○鎮區○○段二小段第六五七地號
土地上，如附圖所示編號甲、乙部分，面積合計二百一十八平方
公尺之地上物拆除後，將土地返還原告。
被告丁○○應給付原告新台幣柒拾陸萬參仟貳佰肆拾參元，及自
民國九十五年四月二十二日起至清償日止，按週年利率百分之五
計算之利息。
被告丁○○應自民國九十四年七月一日起，至遷出前項土地之日
止，按月給付原告新台幣陸仟伍佰伍拾參元。
原告其餘之訴駁回。
訴訟費用由被告丙○○負擔。
本判決第一項、第二項於原告各以新台幣貳佰參拾柒萬元、貳拾
陸萬元，或等值之高雄銀行可轉讓無記名定期存單，分別為被告
丙○○、丁○○供擔保後，得假執行。
原告其餘假執行之聲請駁回。
    事實及理由
一、被告丙○○、丁○○經合法通知，未於言詞辯論期日到場，
    核無民事訴訟法第386 條各款所列情形，爰依原告之聲請，
    由其一造辯論而為判決。
二、原告高雄市政府之法定代理人原為謝長廷，嗣變更為甲○○
    ，又原告已於民國94年10月7 日具狀聲請承受本件訴訟（見
    院卷第52頁），經核與法相符，應予准許。
三、原告主張：高雄市○鎮區○○段2 小段第657 地號土地（下
    稱系爭土地）為原告所有，其中有如附圖所示甲、乙部分合
    計面積218 平方公尺之土地，遭被告丙○○無權占用，分別
    建築磚造房屋（即門牌號碼高雄市○○○街81之1 號）及搭
    設鐵架（下合稱系爭地上物），且於10多年前無償提供其弟
    即被告丁○○居住使用，共同占有系爭土地侵害土地所有權
    ，並受有相當於租金之利益，致原告受損害；爰依民法第
    767 條所有物返還請求權，請求被告丙○○拆除系爭地上物
    後返還土地；及先位依同法第179 條不當得利請求，若先位
    無理由，則依第184 條、第185 條侵權行為之法律關係，請
    求被告給付15年間相當於租金之金額，並聲明求為命：(一)被
    告丙○○應拆除系爭地上物，將土地返還。(二)被告應給付新
    台幣（下同）1,912,456 元，及自追加暨變更聲明狀繕本最
    後送達被告翌日起至清償日止，按週年利率5 ％計算之利息
    。(三)被告應自94年7 月1 日起至返還前開土地之日止，按月
    給付10,920元。(四)就(一)、(二)項部分，准供擔保宣告假執行之
    判決。
四、被告丙○○則以：系爭地上物為伊搭建並同意原告拆除；然
    伊早已拋棄所有權並搬離，且未同意被告丁○○遷入居住，
    並未受有占有系爭土地之利益；況原告請求相當於租金之不
    當得利及侵權行為損害賠償部分，其請求權時效分別為5 年
    、2 年，逾越部分之請求為無理由等語資為抗辯，並聲明：
    請求駁回原告之訴。
五、被告丁○○未於言詞辯論期日到場，然曾於95年2 月8 日本
    院至現場勘驗時陳稱：系爭地上物係其自10年前獨自居住占
    有至今等語。
六、原告主張系爭土地為原告所有，又系爭地上物為被告丙○○
    所有，而無權占有系爭土地其中面積218 平方公尺部分，又
    該地上物自10年前即由被告丁○○居住使用至今之事實，業
    據原告提出土地謄本1 份為證（見院卷第7 頁），並有高雄
    市稅捐稽徵處前鎮分處94年9 月28日高市稽前房字第094002
    0087號函1 份可憑（見院卷第44頁），且經本院會同高雄市
    政府地政處前鎮地政事務所人員到場履勘屬實，並製有勘驗
    筆錄、簡圖、複丈成果圖各1 份及照片4 幀附卷可稽（見院
    卷第86至98頁），復為被告所不爭，則此部分堪信為真實。
    另原告主張被告受有占有系爭土地之利益，然被告則以前詞
    置辯；是以，本件爭點即在於：原告請求被告返還「相當於
    租金之利益」，是否有據？又金額為何？茲分述如下。
七、原告請求被告返還「相當於租金之利益」，是否有據？又金
    額為何？
  (一)按拋棄者，乃權利人不以其物權移轉於他人，而使其物權歸
    於消滅之單獨行為，係法律行為之一種，自須以意思表示為
    之；次按民法第758 條規定，不動產物權依法律行為而喪失
    者，非經登記不生效力；拋棄對於不動產公同共有之權利者
    ，亦屬依法律行為喪失不動產物權之一種，如未經依法登記
    ，仍不生消滅其公同共有權利之效果，74年台上字第2322號
    判例參照。查被告丙○○雖抗辯已遷出系爭地上物並拋棄其
    所有權，惟參照前開說明，所有權之拋棄係屬法律行為之一
    種，即須符合民法758 條之規定，始生消滅所有權之效力，
    而被告丙○○所為之「拋棄」，既未符合前開法條規定，自
    不生拋棄系爭地上物所有權之效果，被告丙○○仍為該地上
    物之所有人，堪以認定。
  (二)按無法律上之原因而受利益，致他人受損害者，應返還其利
    益；雖有法律上之原因，而其後已不存在者，亦同，民法第
    179 條定有明文；次按依不當得利之法則請求返還不當得利
    ，以無法律上之原因而受利益，致他人受有損害為其要件，
    故其得請求返還之範圍，應以對方所受之利益為度，非以請
    求人所受損害若干為準，無權占有他人土地，可能獲得相當
    於租金之利益為社會通常之觀念，最高法院61年度台上字第
    1695號判例參照。經查：
    1.被告丙○○所有系爭地上物占有原告土地，受有「占有」
      之利益，已如前述，且屬無法律上原因，並致原告受有損
      害；惟丙○○自陳已10餘年未占有使用系爭土地，並經本
      院勘驗屬實，其又稱未同意丁○○占有使用，而原告就此
      亦未舉證證明丙○○有同意丁○○或他人使用，致間接受
      有使用收益系爭土地之利益；則依前揭判例意旨，縱使原
      告受有「相當於租金」之損失，然丙○○既僅受有「占有
      」之利益，則原告得請求丙○○返還之範圍，應僅限於「
      占有」之利益，即「拆除系爭地上物」；從而，原告請求
      丙○○返還逾越其所受之「占有利益」之「相當於租金之
      不當得利」，即屬無據。
    2.至於被告丁○○則不否認自10年前起即開始占有使用系爭
      地上物，堪認其亦有使用系爭土地之事實，而受有「相當
      於租金之利益」，致原告受損害，且無法律上原因；則依
      前開說明，自應由丁○○返還其所受之利益，故原告請求
      丁○○返還「相當於租金之利益」，係屬可採。
  (三)按土地法第105 條準用第97條第1 項規定，城市地方土地之
    租金，以不超過土地申報總價額年息10％為限；所謂土地價
    額，係以法定地價為準，土地法施行法第25條定有明文；而
    法定地價，依土地法第148 條規定，係土地所有人依該法規
    定所「申報之地價」，即「土地所有權人在公告期間所申報
    之地價」；又所謂年息10％為限，乃指基地租金之最高限額
    而言，並非必須依照申報價額年息10％計算，且仍須斟酌基
    地所在位置，工商繁榮程度、使用人利用基地之經濟價值、
    所受利益，彼等關係及社會感情等情事，以為決定。
    1.系爭土地之申報地價：自83年7 月起為每平方公尺10,900
      元，自86年7 月起為每平方公尺12,000元，自89年7 月起
      至今為每平方公尺12,023元，有土地謄本2 份在卷可按（
      見院卷第11頁反面、12頁）；另該地位於高雄市前鎮區○
      ○○街、瑞泰街、瑞裕街、瑞安街圍繞而成之區塊中，距
      瑞豐國小、崗山仔公園約600 公尺，附近為住宅區，無大
      型賣場，然交通便利，系爭高雄市○○○街81之1 號房屋
      現為被告丁○○1 人居住使用中，部分為磚造1 樓平房，
      部分為棚架，均甚為破舊等情，已經本院勘驗現場屬實，
      並有卷附勘驗筆錄、簡圖、照片足參（見院卷第86至96頁
      ）。
    2.本院審酌系爭土地附近繁榮程度，使用狀況，並考量目前
      社會經濟狀況等情，認原告請求按年息10％計算占用所受
      相當於租金之利益，尚屬過高，而應以申報地價年息3 ％
      計算始為相當；故依被告丁○○占用之土地面積、申報地
      價、年租率，及自10年前起即占有系爭土地，計算其應給
      付之10年間，即自84年8 月12日起至94年6 月30日止，相
      當於租金之利益為763,243 元【218 （元/ 平方公尺）×
      10900 （平方公尺）×3 ％≒12×68/3（月）＋218 （元
      / 平方公尺）×12000 （平方公尺）×3 ％≒12×36（月
      ）＋218 （元/ 平方公尺）×12023 （平方公尺）×3 ％
      ≒12×60（月）＝763243（小數點以下四捨五入）】；又
      自94年7 月1 日起至遷出系爭土地之日止，按月應給付相
      當於租金之利益為6, 553元。【218 （元/ 平方公尺）×
      1202 3（平方公尺）×3 ％≒12＝6553（小數點以下四捨
      五入）】。
八、綜上所述，系爭土地既為原告所有，又被告丙○○所有之系
    爭地上物無正當權源而占有其中如附圖所示甲、乙部分，自
    屬無權占有，惟丙○○早已未使用收益，亦未同意他人使用
    收益，自未受有相當於租金之利益；則原告依民法第767 條
    所有物返還請求權之規定，請求被告丙○○拆除系爭地上物
    後，將占用之土地返還原告，洵屬有據，應予准許，然請求
    丙○○給付相當於租金之不當得利，則屬無據，應予駁回；
    另被告丁○○自10年前占有使用系爭地上物至今，屬無法律
    上原因而受有「使用收益系爭土地」之利益，並致原告受損
    害，已如前述，是原告依不當得利之法律關係，請求被告丁
    ○○給付763,243 元，及自追加暨變更聲明狀繕本最後送達
    被告之翌日，即95年4 月22日起至清償日止，按週年利率5
    ％計算之利息，及自94年7 月1 日起，至遷出前項土地之日
    止，按月給付6,553 元，均屬正當，應予准許；然逾此範圍
    外之請求，於法無據，應予駁回。
九、原告陳明願供擔保，聲請就主文所示第1 項、第2 項部分宣
    告假執行，經核與法律規定均相符，爰分別酌定相當之擔保
    金額宣告之；至於敗訴部分，其假執行之聲請，即失所附麗
    ，應予駁回。
十、據上論結，原告之訴為一部有理由、一部無理由，依民事訴
    訟法第385 條第1 項前段、第79條、第390 條2 項，判決如
    主文。
中    華    民    國    95    年    7     月    19    日
                  民事第一庭  審判長法  官  沈建興
                                    法  官  林玉心
                                    法  官  洪珮婷
以上正本證明與原本無異。
如不服本判決，應於送達後20日內，向本院提出上訴狀並表明上
訴理由，如於本判決宣示後送達前提起上訴者，應於判決送達後
10日內補提上訴理由書（須附繕本）。
中    華    民    國    95    年    7     月    19    日
                                    書記官  鍾淑美


司法院資訊處製作；財團法人民間司法改革基金會備份。
